【裁判字號】    90,上易,443
【裁判日期】    900430
【裁判案由】    詐欺等
【裁判全文】
臺灣高等法院高雄分院刑事判決          九十年度上易字第四四三號
    上  訴  人  台灣屏東地方法院檢察署檢察官
    上  訴  人
    即  被  告  甲○○
    選任辯護人  許清連
                林鴻駿
右上訴人因被告詐欺等案件，不服臺灣屏東地方法院八十九年度易字第一０六五號中
華民國九十年一月十二日第一審判決（起訴案號：臺灣屏東地方法院檢察署八十九年
度偵字第三五三二號），提起上訴，本院判決如左：
      主      文
原判決關於侵占及定執行刑部分撤銷。
甲○○被訴侵占部分無罪。
其他上訴駁回。
      事      實
一、甲○○與其夫鍾盛銘（於民國八十九年二月十五日死亡）二人，明知坐落屏東縣
    高樹鄉○路○段舊大路關小段一八五之二號土地，原土地所有人溫東銘僅欲以新
    台幣（下同）一百七十萬元價格出售，竟基於共同為自己不法所有之犯意聯絡，
    於八十三年四月間某日，共同向乙○○佯稱：該土地所有人願以二百八十四萬元
    出售，你可出一半價金，與伊夫妻合資購買，土地暫時登記在甲○○名下，日後
    待機出售獲利云云，致乙○○信以為真，陷於錯誤，而於屏東縣高樹鄉○○村○
    ○路十七號甲○○住處，將現金一百四十萬元（另二萬元為辦理過戶費用）交與
    甲○○。嗣鍾盛銘、甲○○以該土地向彰化商業銀行辦理抵押貸款一百五十萬元
    ，經乙○○向屏東縣里港地政事務所請領土地謄本後，始發覺上情。
二、案由乙○○訴請臺灣屏東地方法院檢察署檢察官偵查起訴。
      理      由
一、訊據上訴人即被告甲○○否認有詐欺犯行，辯稱：買土地是乙○○與鍾盛銘接洽
    的，是鍾盛銘告訴乙○○土地價格是二百八十萬元，他們講好後，要登記我名下
    時，我才知道，土地抵押貸款也是鍾盛銘去辦的，最後要我簽名時才知道云云。
二、惟查前開事實，迭據被害人乙○○於偵審中指訴綦詳。被告於檢察官偵訊時，就
    鍾盛銘與溫東銘洽談買賣價金期間，第一次其未在場，第二次其有在場，並當場
    簽買賣契約，嗣與乙○○簽契約後，收受乙○○給付之一百四十萬元等情，亦均
    供承不諱。而被告與其夫鍾盛銘向溫東銘購買上開土地之價金為一百七十萬元，
    為證人溫東銘證實。被告既於向溫東銘購買土地簽訂買賣契約時在場，即其明知
    溫東銘係以一百七十萬元出售無疑，而又與其夫鍾盛銘向乙○○謊稱係以二百八
    十萬元買入，致使乙○○交付一百四十萬元，是被告與其夫鍾盛銘有不法所有之
    詐欺犯行，已甚明確。證人溫東銘於本院調查中，雖證稱僅鍾盛銘與之洽談買賣
    事宜云云，但與被告之供述不符，是溫東銘此部分證言，係迴護被告之詞，尚難
    採信。此外，並有被告出具與乙○○共同出資購買上開土地之申明書影本一紙附
    卷可資佐證。綜上所，本案事證明確，被告所辯，顯係卸責之詞，殊無足採，
    其犯行洵堪認定。
三、查被告意圖為自己不法之所有，以詐術使人將本人之物交付，核其所為，係犯刑
    法第三百三十九條第一項之詐欺取財罪。被告與鍾盛銘間，有犯意聯絡及行為分
    擔，為共同正犯。
四、原審就被告詐欺部分，適用刑法第二十八條、第三百三十九條第一項、罰金罰鍰
    提高標準條例第一條前段，審酌被告犯罪之一切情狀，量處有期徒刑柒月，其認
    事用法及量刑，均無不當，應予維持。被告上訴意旨執前詞否認犯罪，檢察官依
    乙○○之申請，上訴意旨謂原判決量刑過輕等情，均非有理由，應併予駁回。
五、公訴意旨另以：被告與鍾盛銘共同意圖為自己不法之所有，於八十七年三月廿四
    日，未經共有人乙○○之同意，擅以前揭共有之土地，向彰化商業銀行設立之最
    高限額一百八十萬元之抵押權，而貸得一百五十萬元花用；因認被告有犯刑法第
    三百三十五條第一項之侵占罪嫌等情。經查：
  (一)被告以前開土地，向彰化商業銀行辦理抵押權貸款一百五十萬元，為被告所供承
    ，並有土地謄本附卷可稽。惟前開土地之所有權人，係登記被告名義，則告訴人
    乙○○與被告之間，就該土地之權利義務，為信託關係，在信託關係未撤銷，回
    復告訴人為共有人名義之前，該土地為被告所有，被告以自己所有土地，持向銀
    行設定抵押權，而取得貸款，係屬持有自己之財物，即令將之花用，亦與侵占自
    己持有他人之物有間，尚無成立侵占罪名之可言。
  (二)按背信罪之成立，以「為他人處理事務，意圖為自己不法或第三人不法之利益，
    或損害本人之利益，而為違背其任務之行為，致生損害於本人之財產或其他利益
    者」，為構成要件，刑法第三百四十二條第一項定有明文。故背信罪之成立，其
    前提要件為受委任處理他人之事務。被告在信託關係撤銷回復告訴人為共有人名
    義之前，為土地之所有權人，其將土地設定抵押權與銀行，而取得貸款，係為自
    己處理事務，並非受告訴人之委任，處理告訴人事務之人，依前開說明，被告之
    行為，是否有損害告訴人之財產或利益，仍不能令負背信罪責。
  (三)原審就此部分論處被告侵占罪刑，尚有未洽。被告上訴意旨否認犯罪，指摘原判
    決此部分不當，為有理由，自應將原判決此部分及定執行刑部分撤銷，並諭知被
    告無罪之判決。
  (四)檢察官就此部分上訴意旨雖又指稱(一)被告迄未與告訴人成立和解，原判決量處有
    期徒刑過輕，(二)被告所犯侵占罪與背信罪間，有法條競合關係，原判決未予論述
    不當等情。惟被告之行為，尚不成立侵占或背信罪名，已如上述，是檢察官之上
    訴難認為有理由，因原判決此部分已撤銷改判，故不另為駁回之諭知。
據上論斷，應依刑事訴訟法第三百六十八條、第三百六十九條第一項前段、第三百六
十四條、第三百零一條第一項，判決如主文。
本案經檢察官張其主到庭執行職務。
中    華    民    國      九十      年       四       月      三十      日
                              臺灣高等法院高雄分院刑事第五庭
                                  審判長法官  吳水木
                                        法官  陳朱貴
                                        法官 洪慶鐘
右正本證明與原本無異。
不得上訴。
                                      書記官  陳金卿
中    華    民    國      九十      年       五       月      二        日
附錄  本判決論罪科刑法條：
刑法第三百三十九條第一項：
意圖為自己或第三人不法之所有，以詐術使人將本人或第三人之物交付者，處五年以
下有期徒刑、拘役或科或併科一千元以下罰金。
                                                                        Ｋ


司法院資訊處製作；財團法人民間司法改革基金會備份。
